【裁判字號】    94,訴,131
【裁判日期】    950102
【裁判案由】    遷讓房屋
【裁判全文】
臺灣花蓮地方法院民事判決           94年度訴字第131號
    原      告  國防部
    法定代理人  甲○
    訴訟代理人  余道明律師
    被      告  乙○○
上列當事人間請求遷讓房屋事件，本院於民國94年12月19日言詞
辯論終結，判決如下：
    主    文
被告應將坐落於花蓮縣花蓮市○○段一三五四之一地號土地上如
附圖斜線部分所示之建物拆除，並將面積七十八點一一平方公尺
之土地返還予原告。
訴訟費用由被告負擔。
本判決於原告以新台幣貳拾萬元供擔保後，得假執行。
    事實及理由
一、原告主張：
  (一)花蓮市○○段1354-1地號係由原告管理之國有土地（下稱系
    爭土地），其上坐落之如附圖斜線部分所示，門牌號碼花蓮
    市影劇四村49號房屋（下稱系爭房屋），本來是原告為安置
    軍眷所建造之眷村配住宿舍，原使用人為被告之夫張振康，
    張振康於民國87年間過世後，由被告配住至今，原眷舍經被
    告拆除重建為系爭房屋，未經建物所有權登記，被告為系爭
    房屋之事實上處分權人。嗣政府為加速更新國軍老舊眷村，
    於85年制定國軍老舊眷村改建條例（下稱眷村改建條例），
    依該條例之規定，上開眷村之眷戶，經由原告規劃承購「民
    意營區改建基地」之新建眷宅，並應配合舊眷村改建計畫，
    如原眷戶未於主管機關公告期間內搬遷，則視為不同意改建
    ，由原告依眷村改建條例第22條規定，註銷居住憑證及原眷
    戶權益。
  (二)詎被告未於92年9月16日起至92年12月15日之公告期間內搬
    遷，視為不同意改建，原告業依上開規定註銷被告之居住憑
    證，爰依民法第767條之物上請求權，請求被告拆屋還地。
  (三)並聲明如主文所示。
二、被告對於原告主張之事實並不爭執，惟以：我於81年間，經
    原告核准，自行將配住之原眷舍房屋拆除，重建為上下兩層
    房屋，合計38坪，是系爭房屋之事實上處分權人。原告現在
    要我拆除房屋，只要依照眷村改建條例施行細則第14條、花
    蓮縣興辦公共工程用地拆遷物拆遷補償救濟自治條例第39條
    之規定，將我自費出錢重建的38坪房屋，扣除原告補助購宅
    的30坪後，針對8坪的面積，計算發放補償金給我，我立即
    搬遷等語置辯。
  (二)並聲明：原告之訴駁回。
三、原告主張其為系爭土地之管理權人，被告為系爭房屋之事實
    上處分權人，及被告未於原告之公告期間內搬遷，業經原告
    撤銷被告之居住憑證及眷戶權益，被告現乃無權占有系爭土
    地等節，為被告所自認，且有原告提出之土地謄本、配住手
    冊影本、國防部總政治作戰局92年9月9日勁勢字第09200108
    76號搬遷公告、國防部後備司令部93年4月26日徹嚴字第093
    0001385號註銷被告居住憑證及眷舍居住權函文等可稽，首
    堪認定。按所有人對於無權占有或侵奪其所有物者，得請求
    返還之。對於妨害其所有權者，得請求除去之。有妨害其所
    有權之虞者，得請求防止之，民法第767條定有明文。被告
    既係無權占有系爭土地，原告依物上請求權，請求被告拆屋
    還地，為有理由。兩造同意本件之爭點在於，被告主張原告
    給付補償金之義務，與其拆屋還地之義務間，有同時履行抗
    辯之關係，是否有理由？
四、按因契約互負債務者，於他方當事人未為對待給付前，得拒
    絕自己之給付，但自己有先為給付之之義務者，不在此限；
    他方當事人已為部分之給付時，依其情形，如拒絕自己之給
    付有違背誠實及信用方法者，不得拒絕自己之給付，民法第
    264條定有明文。又所謂同時履行之抗辯，乃係基於雙務契
    約而發生，倘雙方之債務，非本於同一之雙務契約而發生，
    縱令雙方債務在事實上有密切之關係，或雙方之債務雖因同
    一之雙務契約而發生，然其一方之給付，與他方之給付，並
    非立於互為對待給付之關係者，均不能發生同時履行之抗辯
    ，有最高法院59年度台上字第850號判例可參。
五、經查，原告係基於民法第767條規定之物上請求權，請求被
    告拆屋還地，故縱使被告符合眷村改建條例施行細則第14條
    、花蓮縣興辦公共工程用地拆遷物拆遷補償救濟自治條例第
    39條之規定，得請求原告給付拆遷補償金，然因原告給付補
    償金之義務，與被告拆屋還地之義務，乃分別基於法律規定
    ，而非基於兩造間之雙務契約所生，故依上開規定及判例解
    釋，被告主張同時履行抗辯，為無理由。綜上，原告依據民
    法第767條之物上請求權，請求被告拆屋還地，為有理由，
    應予准許。
六、原告陳明願供擔保，請求宣告假執行，核無不合，茲酌定相
    當擔保金額，予以准許。
結論：本件原告之訴為有理由，依民事訴訟法第78條、第390條
第2項，判決如主文。
中    華    民    國    95    年    1     月    2     日
                  民事庭法官       蕭一弘
上為正本係照原本作成。
如對本判決上訴，須於判決送達後廿日內向本院提出上訴狀。
中    華    民    國    95    年    1     月    2     日
                  法院書記官       詹益盛


司法院資訊處製作；財團法人民間司法改革基金會備份。
